臺北高等行政法院判決　　　　　　　　　　　　　　　　九十二年度訴字第二五號
　　　　　　　　　　　　　　　.
　　原　　　告　甲○○
　　被　　　告　經濟部智慧財產局
　　代　表　人　蔡練生（局長）
　　訴訟代理人　乙○○
右當事人間因發明專利申請事件，原告不服經濟部中華民國九十一年十一月二十八日
經訴字第○九一○六一二七二九○號訴願決定，提起行政訴訟。本院判決如左：
    主  文
原告之訴駁回。
訴訟費用由原告負擔。
    事  實
壹、事實概要：
    緣原告前於民國（以下同）八十八年十月十八日以「飛機風葉片輪前鋼網攔鳥」
    （以下簡稱系爭案）向被告申請發明專利，經被告編為第00000000號予
    以審查，不予專利。原告不服，申請再審查，案經被告於九十一年九月三日以（
    九一）智專三（三）○五○一八字第○九一八七○○一三四四號專利再審查核駁
    審定書為系爭案應不予專利之處分。原告不服，提起訴願，遭駁回後，遂向本院
    提起行政訴訟。
貳、兩造聲明：
一、原告聲明：求為判決訴願決定及原處分均撤銷。
二、被告聲明：求為判決如主文所示。
、兩造爭點：
    系爭案是否無法達成發明目的，不具產業上利用性，而不符發明專利要件？
一、原告陳述：
１、被告之審查委員想法錯誤，未具理由說明，飛機起降要最大的推力，會減少風力
    ；原告說明如下：
(1)、飛機風葉片輪前鋼網攔鳥，係利用白鐵環內佈鋼網，鋼網用鋼幼絲作網，再用中
    大鋼網空蓋，蓋在飛機風葉片輪前，於飛機起飛和下降短少的時間，才減速百分
    之一，影響不大，但人機全部安全。
(2)、飛機起飛到沒有鳥的高度，打開飛機風葉片輪前鋼網攔鳥蓋，飛機可以全速飛行
    。
２、被告之審查委員想法錯誤，未具理由說明，飛機哪有撞到鳥，鳥的羽毛會吸入發
    動機內，造成推力降低，甚至熄火，因此無法達到攔鳥目的；原告說明如下：
    飛機哪有撞到鳥，鳥的幼毛穿過中大鋼網空蓋，鳥的幼毛撞到飛機風葉片輪，飛
    機風葉片輪不會損害、熄火，人機全部安全，飛機只要飛回降落到飛機場，全部
    清潔好，即可安全再起飛。
３、被告之審查委員想法錯誤，未具理由說明，裝置油壓桿阻力不符效益之外，在飛
    行期間開、關攔鳥鋼網也會造成引擎進氣量改變，導致推力不正常，係一個危險
    的動作，噴射飛機引擎動輒達到萬磅之推力，其吸氣力量驚人；原告說明如下：
(1)、裝置油壓桿會幫助開、關鋼網蓋，因是用中大鋼網空蓋，對風力沒有影響，關好
    蓋，風力才減少百分之一，沒有影響。
(2)、九十一年九月十二日在台中空軍基地飛機因為沒有使用飛機風葉片輪前鋼網攔鳥
    ，沒有用白鐵環蓋幼鋼網絲，用中大鋼網空蓋，關蓋在飛機風葉片輪前，致飛機
    風葉片輪撞到鳥，機毀人傷。
４、被告之審查委員想法錯誤，未具理由說明，一旦飛鳥被攔於網前，即使飛行員及
    時拉開鋼網（既危險，且極不可能），也無法避免殘餘物質被吸入引擎，因此系
    爭案無法達成發明目的；原告說明如下：
    飛機起飛下降，一旦飛鳥被攔於網前，飛行人員不要拉開鋼網，飛機才能安全；
    飛機只要飛回降落到飛機場，全部清潔好，即可安全再起飛。
５、綜上所述，請判決如原告訴之聲明。
二、被告陳述：
１、原告訴稱被告未能就飛機起降要最大的推力，會減少風力；飛機撞到鳥會吸入發
    動機，造成推力降低；裝置油壓桿會產生阻力，以及無法避免殘餘物質被吸入引
    擎等情事提出說明等云云。事實上，被告於九十一年五月八日函原告之再審查案
    核駁理由先行通知書所檢附之附件中，即揭示「進氣流量的降低，會導致推力的
    降低」之文獻資料；而原告之「飛機風葉片輪前鋼網攔鳥」發明專利申請案，於
    使用時，其架設鋼網，若遭鳥擊必會將其吸附網上，此時的引擎吸力也會將羽毛
    、殘骸吸入發動機內，造成推力降低，甚至熄火，因此無法達到攔鳥目的；而裝
    置於機外之油壓桿除了於飛行增加阻力不符效益之外，在飛行期間開、關攔鳥鋼
    網也會造成引擎進氣量改變，導致推力不正常，是一個危險的動作。因此，原告
    之發明專利申請案，雖已載述其目的及技術內容，但顯然為不能達成攔鳥目的之
    構想，故起訴理由應不可採。
２、綜上所述，被告之原處分並無違法，請判決如被告答辯之聲明。
    理  由
一、按凡利用自然法則之技術思想之高度創作，而可供產業上利用者，始得依專利法
    第十九條暨第二十條第一項之規定申請取得發明專利。
二、本件第00000000號「飛機風葉片輪前鋼網攔鳥」發明專利申請案，係利
    用白鐵環內佈鋼網，置於噴射引擎進氣口前，避免飛行器起降時，引擎遭鳥擊之
    攔鳥機構，其特徵在於噴射引擎前之攔鳥鋼網除了攔截飛鳥，在巡航高度時，亦
    可藉由機外的油壓桿將此網打開，以免減少引擎進氣量，降低推力。被告略以，
    按飛機噴射引擎要造成巨大推力，必需利用引擎前段之壓縮段吸入極大量的空氣
    以供燃燒，尤其在起降階段更需要最大之推力，其相對吸入空氣量亦大。因此，
    架設鋼網，若遭鳥擊必會將其吸附網上，此時的引擎吸力也會將羽毛殘骸吸入發
    動機內，造成推力降低，甚至熄火，因此無法達到攔鳥目的，而裝置於機外之油
    壓桿除了於飛行時增加阻力不符效益之外，在飛行期間開、關攔鳥鋼網也會造成
    引擎進氣量改變，導致推力不正常，是一個危險的動作。噴射飛機引擎動輒達到
    萬磅之推力，其吸氣力量驚人，一旦飛鳥被攔於網前，即使飛行員及時拉開鋼網
    （既危險，且極不可能）也無法避免殘餘物質被吸入引擎，因此系爭案無法達成
    發明目的，自不具產業上利用性，乃為應不予專利之處分。原告不服，循序提起
    訴願及本件行政訴訟。
三、原告於本件行政訴訟中訴稱，被告未能就飛機起降要最大的推力，會減少風力；
    飛機撞到鳥會吸入發動機，造成推力降低；裝置油壓桿會產生阻力，以及無法避
    免殘餘物質被吸入引擎等情事提出說明。事實上，本件利用鋼網蓋蓋住飛機風葉
    片輪前，於飛機起飛和下降時僅減速百分之一，影響不大，一旦飛鳥被攔於網前
    ，不要打開鋼網蓋，回到機場清潔後，飛機再安全起飛，當飛機飛到沒有鳥的高
    度，再打開鋼網蓋，飛機即可全速飛行，且裝置油壓桿以開、關鋼網蓋亦不致影
    響風力，九十一年九月十三日報載同年月十二日在台中空軍基地飛機遭鳥擊，若
    有使用鋼網蓋蓋在飛機風葉片輪前，將不致造成機毀人傷的後果，原處分之審查
    理由有違誤云云。惟查：
１、被告於九十一年五月八日（九一）智專（三）○五○一八字第○九一八二○○二
    三九二號函原告之專利再審查案核駁理由先行通知書所檢附之John D.Anderson,
    Jr."Introduction to Flight"4thed. PP.612-615 McGraw-Hill中，即揭示「進
    氣流量的降低，會導致推力的降低」之文獻資料；而原告之「飛機風葉片輪前鋼
    網攔鳥」發明專利申請案，於使用時，所架設鋼網若遭鳥擊必會將其吸附網上，
    此時引擎吸力也會將羽毛、殘骸吸入發動機內，造成推力降低，甚至熄火，因此
    無法達到攔鳥之目的；而裝置於機外之油壓桿除了於飛行時增加阻力不符效益之
    外，在飛行期間開、關攔鳥鋼網也會造成引擎進氣量改變，導致推力不正常，是
    一個危險的動作。因此，原告之發明專利申請案，雖已載述其目的及技術內容，
    但顯然為不能達成攔鳥目的之構想，故起訴理由應不可採。
２、原告雖一再指稱被告據以核駁之諸項理由於飛機實際起降飛行時並無太大影響，
    然未舉出具體實驗證明或文獻資料等可支持其構想理論確屬可行，仍不足採。
四、綜上所述，原告之陳詞均不可採，則被告所為系爭案應不予專利之處分，揆諸首
    揭規定，並無違誤，訴願決定予以維持，亦無不合。原告徒執前詞，訴請撤銷訴
    願決定及原處分，並無理由，應予駁回。
五、本件事證已臻明確，兩造其餘攻擊防禦方法與本件判決結果不生影響，故不逐一
    論述，併此敘明。
據上論結，本件原告之訴為無理由，爰依行政訴訟法第九十八條第三項前段判決如主
文。
中    華    民    國      九十三      年      三      月        三      日
                              臺 北 高 等 行 政 法 院 第 一 庭
                                    審 判 長 法    官 徐瑞晃
                                             法    官 李得灶
                                             法    官 吳慧娟
右為正本係照原本作成。
如不服本判決，應於送達後二十日內，向本院提出上訴狀並表明上訴理由，如於本判
決宣示後送達前提起上訴者，應於判決送達後二十日內補提上訴理由書（須按他造人
數附繕本）。
中    華    民    國      九十三      年      三      月        三      日
                                             書 記 官 劉道文
